【裁判字號】    97,易,1757
【裁判日期】    970815
【裁判案由】    建築法
【裁判全文】
臺灣臺北地方法院刑事判決      九十七年度易字第一七五七號
公  訴  人  臺灣臺北地方法院檢察署檢察官
被      告  丙○○
上列被告因違反建築法案件，經檢察官聲請以簡易判決處刑（九
十六年度偵字第二二二八一號），經本院受理後（九十七年度簡
字第二一○七號），認為不宜以簡易判決處刑，而改以通常程序
審理，本院判決如下：
    主  文
丙○○依建築法規定強制拆除之建築物，違反規定重建，處有期
徒刑陸月，如易科罰金，以銀元佰元即新臺幣玖佰元折算壹日
；減為有期徒刑月，如易科罰金，以銀元佰元即新臺幣玖佰
元折算壹日。
    事  實
一、丙○○於民國八十九年間受讓門牌號碼臺北市○○區○○街
    十七巷七號一至三樓房屋時，明知該屋三樓以鐵架、木材等
    建材，搭蓋高約二公尺，面積約九十平方公尺之夾層，係未
    經申請主管建築機關許可並發給建築執照之違章建築，並經
    主管機關臺北市政府工務局建築管理處（嗣於九十五年八月
    一日改隸臺北市政府都市發展局，下稱建管處）於九十年八
    月一日以影響消防救災、公共安全專案查報，於九十一年二
    月九日依法強制拆除，詎丙○○未經許可，又於九十三、九
    十四年間，僱用不知情之工人，在原處以鋼筋混凝土等建材
    ，重行搭建一層高約二‧三公尺，面積約九十平方公尺之夾
    層違章建築，再經建管處於九十六年八月二十二日查報。
二、案經臺北市政府都市發展局移送臺灣臺北地方法院檢察署檢
    察官偵查聲請以簡易判決處刑，經本院受理後，認為不宜以
    簡易判決處刑，而改以通常程序審理。
    理  由
壹、證據能力方面：
    本院資以認定本案犯罪事實之非供述證據（詳後述），查無
    違反法定程序取得之情形，依刑事訴訟法第一百五十八條之
    四反面規定，洵具證據能力，合先敘明。
貳、實體方面：
一、訊據被告丙○○固不否認於八十九年間受讓系爭房屋時，該
    屋三樓夾層係出租予補習班學生居住，而於九十年間遭建管
    處查報為違章建築，並於九十一年間遭強制拆除，拆除費用
    為伊所繳納，惟矢口否認有何違反建築法犯行，辯稱：伊受
    讓系爭房屋時，三樓夾層即已存在，嗣該夾層遭建管處強制
    拆除後，伊慮及系爭房屋屋齡老舊，並考量三樓樓層內光源
    、冷氣效能等因素，始於九十三、九十四年間整理該屋時，
    於三樓高約二‧三公尺處架設輕鋼架為材質之天花板以為裝
    潢，用以維持建物結構體之穩固，然其上並無任何使用用途
    ，自非拆除後重建云云。經查：
  (一)系爭房屋三樓遭建管處強制拆除，高約二公尺，面積約九十
    平方公尺之夾層，係於八十二年三月二十二日經建管處勘查
    認定為新完工之夾層違章建築，嗣因影響消防救災、公共安
    全專案，於九十年八月一日經建管處查報通知被告，並於九
    十一年二月九日由建管處租械代拆等事實，此據證人即查報
    員甲○○於本院審理時結證：九十、九十一年間我任職建管
    處違建查報隊技佐，負責查報違建，當時是經民眾陳情，以
    影響消防救災及公共安全專案查報系爭房屋三樓夾層，夾層
    的定義就是樓層空間中間多加一層，增加容積率及建蔽率，
    我參酌過去查報資料及建築法相關法令，認定該夾層係屬未
    經申請擅自增加樑柱或樓板之違建，嗣後由違建處理科負責
    拆除等語明確（見本院卷第三十六頁反面至第三十八頁），
    而系爭房屋三樓夾層之拆除費用，係由被告繳納一節，亦經
    被告自承在卷（見本院卷第八十五頁），並有建管處違建查
    報案件清冊、系爭房屋三樓夾層違建查報相關資料、建管處
    違建查報案件明細表、臺北市政府工務局九十年八月一日北
    市工建字第九○四○二五二九○○號函、建管處違建拆除現
    場照片、拆除新違章建築結案報告單、臺北市建成地政事務
    所九十七年七月九日北市建地三字第○九七三○九九五○○
    ○函檢送之系爭房屋建物登記謄本及其異動索引在卷可稽（
    見本院卷第四十四頁、第七十二頁至第七十九頁、臺灣臺北
    地方法院檢察署九十六年度偵字第二二二八一號偵查卷第三
    頁、第七頁至第十頁、本院卷第五十五頁至第七十頁），足
    見系爭房屋三樓夾層於九十年八月一日經建管處查報為違建
    ，並於九十一年二月九日由建管處依法強制拆除，此情為被
    告所明知，應堪認定。
  (二)被告於九十三、九十四年間於系爭房屋三樓原處，再以鋼筋
    混凝土重行搭蓋夾層違建，高約二‧三公尺，面積約九十平
    方公尺，並經建管處於九十六年八月二十二日查報等情，業
    據證人即查報員乙○○於本院審理時證稱：九十六年八、九
    月間，我任職於建管處違建查報隊查報員，建管處是在同年
    七月中旬接獲匿名檢舉，而由我前往勘查，當時係由被告及
    其母親陪同會勘，當時我從系爭房屋二樓上到三樓時，發現
    三樓天花板作低，增建夾層，即三樓五米高的空間作成二層
    ，二層係同一個樓梯，我進去夾層走一趟，看見該夾層地板
    上舖設粉紅色磁磚，並隔成一間一間的房間，房間內還擺設
    有寢具，被告的母親說是隔出來自己住的，我就站在三樓與
    夾層中間的樓梯拍照存證，經參考九十年間系爭房屋的查報
    資料後，認定該夾層為強制拆除後重建之違建，我就依法查
    報，至於後來被告與我建管處同事第二次如何會勘我不清楚
    ，但我同事告訴我，第二次會勘時，該夾層可以打開進去，
    夾層內的房間已不存在，但有拆過的痕跡，我當初去查報時
    ，該夾層可以直接上去，並未封閉等語綦詳（見本院卷第三
    十八頁反面至第四十頁），且細繹被告提出之系爭房屋三樓
    天花板上方現況照片（見本院卷第十五頁至第十八頁），該
    夾層出入口固封閉改置燈具，其上亦未見隔間，惟該處高度
    有數公尺，並裝設鋁窗數扇，牆壁、地面上尚留有拆除過之
    圓孔痕跡，苟非該處曾隔間供人居住使用，何以如此？此外
    ，並有建管處違建查報案件明細表、臺北市都市發展局九十
    六年八月二十二日北市都建字第○九六六○三六三六○○號
    函及所附違建認定範圍圖、送達證書、查報隊採證照片附卷
    足憑（見同上偵查卷第十一頁至第十四頁），足認被告於九
    十三、九十四年間，在原處以鋼筋混凝土重行搭建一層高約
    二‧三公尺，面積約九十平方公尺之夾層違章建築，確屬依
    建築法強制拆除之建築物，違反規定重建者無訛。
  (三)綜上所述，被告前揭辯解，顯屬飾卸諉責之詞，要不足取。
    本案事證明確，被告犯行洵堪認定，應予依法論科。
二、論罪科刑：
  (一)被告行為後，刑法部分條文業於九十四年一月七日修正，同
    年二月二日公佈，並於九十五年七月一日施行，修正後即現
    行刑法第二條第一項規定：「行為後法律有變更者，適用行
    為時之法律，但行為後之法律有利於行為人者，適用最有利
    於行為人之法律。」上開規定乃與刑法第一條罪刑法定主義
    契合，而貫徹法律禁止溯及既往原則，係規範行為後法律變
    更所生新舊法律比較適用之準據法，是刑法第二條本身雖經
    修正，但刑法第二條既屬適用法律之準據法，本身尚無比較
    新舊法之問題，應一律適用裁判時即修正後刑法第二條規定
    以決定適用之刑罰法律，合先敘明。而有關新舊法之比較，
    應就罪刑有關之共犯、連續犯、牽連犯加重等暨其他法定加
    減原因（如身份加減）與加減例等一切情形，綜其全部罪刑
    之結果而為比較（最高法院九十五年第八次刑事庭會議決議
    參照）。又此所謂不能割裂適用，係指與罪刑有關之本刑而
    言，並不包括易刑處分在內，易刑處分係刑罰執行問題，既
    與罪刑無關，自應分別就新舊法所規定之有利不利為比較，
    而適用最有利於行為人之規定以定其易刑之折算標準（最高
    法院九十七年度臺上字第四六三號判決參照）。經查：
    1.建築法第九十五條對於依建築法規定強制拆除之建築物違
      反規定重建罪法定刑罰金部分，依修正前刑法第三十三條
      第五款規定：「罰金：（銀元）一元以上」，而銀元與新
      臺幣間之折算，依現行法規所定貨幣單位折算新臺幣條例
      規定，以銀元一元折算新臺幣三元；修正後刑法第三十三
      條第五款則規定：「罰金：新臺幣一千元以上，以百元計
      算之」，經比較新舊法之規定，修正後刑法第三十三條第
      五款所定罰金之最低數額，較之修正前提高，自以修正前
      刑法第三十三條第五款規定有利於被告。
    2.關於易科罰金之折算標準，依被告行為時刑法第四十一條
      第一項、罰金罰鍰提高標準條例第二條規定，係以銀元一
      百元、二百元或三百元，即新臺幣三百元、六百元或九百
      元折算一日；依修正後刑法第四十一條第一項，則係以新
      臺幣一千元、二千元或三千元折算一日，經比較新舊法，
      以被告行為時之法律對被告較為有利。
  (二)核被告所為，係犯建築法第九十五條對於依建築法規定強制
    拆除之建築物違反規定重建罪。被告僱用不知情之工人建造
    ，為間接正犯。爰審酌被告明知違章建築經強制拆除後不得
    重建，竟為圖一己私利，而為本案犯行，所為危害公共安全
    甚鉅，且其犯後猶飾詞圖卸，未見悔意，及其品行、智識程
    度、生活狀況等一切情狀，量處如主文所示之刑，並諭知易
    科罰金之折算標準。又被告犯罪之時間，係在九十六年四月
    二十四日以前，復無其他不合中華民國九十六年罪犯減刑條
    例所定不得減刑之情形，應依同條例第二條第一項第三款之
    規定，減其宣告刑二分之一，並依該條例第九條之規定，諭
    知易科罰金之折算標準。
據上論斷，應依刑事訴訟法第四百五十二條、第二百八十四條之
一第一項、第二百九十九條第一項前段，建築法第九十五條，刑
法第十一條前段、第二條第一項、修正前刑法第四十一條第一項
前段，中華民國九十六年罪犯減刑條例第二條第一項第三款、第
七條、第九條，修正前罰金罰鍰提高標準條例第二條，現行法規
所定貨幣單位折算新臺幣條例第二條，判決如主文。
本案經檢察官江貞諭到庭執行職務
中    華    民    國  九十七  年    八    月   十五   日
                          臺灣臺北地方法院刑事第十四庭
                              法      官  孫萍萍
以上正本證明與原本無異。
如不服本判決，應於判決送達後十日內向本院提出上訴狀。
                              書  記  官  林義盛
中    華    民    國  九十七  年    八    月   十五   日
附錄本案論罪科刑法條全文：
建築法第九十五條
依本法規定強制拆除之建築物，違反規定重建者，處一年以下有
期徒刑、拘役或科或併科新臺幣三十萬元以下罰金。


司法院資訊處製作；財團法人民間司法改革基金會備份。
